臺灣板橋地方法院刑事判決　　　　　　　　　　　　　九十年度訴字第一五四七號
　　公　訴　人　臺灣板橋地方法院檢察署檢察官
　　被　　　告　甲○○
右列被告因偽造文書等案件，經檢察官提起公訴 (九十年度偵字第五０六六號)，本
院判決如左：
    主  文
甲○○無罪。
    理  由
一、公訴意旨略以：被告甲○○基於偽造文書及詐欺之概括犯意，明知其未得葉宗靂
    、陳麗華及乙○○之授權，且亦無繳納會款之意願，竟於民國八十四年二月間，
    向丙○○詐稱已得葉宗靂、陳麗華及乙○○等三人之同意，並表示其與葉宗靂等
    人欲參加丙○○所召集之互助會（會期自八十四年二月十日至八十八年四月十日
    止，在台北縣板橋市○○街三十七號三樓開標，含會首共計五十一會，會款新臺
    幣〔下同〕一萬元），使丙○○陷於錯誤而同意；詎甲○○入會後，旋於如附表
    所示之時間以自己名義及冒填葉宗靂等三人名義及金額在標單上並交回會首之方
    式，冒標如附表所示之金額；甲○○先於八十四年五、七、八、十、十一及十二
    月間皆以丙○○對其之債務主張抵銷每月應付之四萬元會款，而自八十五年一月
    間起，丙○○對其之債務已抵銷完畢，甲○○仍即拒付每月之四萬元會款，丙○○始知受騙。因認被告甲○○所為，係涉有刑法第二百十六條、第二百十條之行
    使偽造私文書罪、第三百三十九條第一項之詐欺取財罪嫌云云。
二、公訴人認被告涉犯前開罪嫌，無非以右揭事實，業據告訴代理人陳昭全律師指述
    甚詳，而被告以陳麗華、乙○○名義標得如附表所示之金額後，開具切結書及本
    票予告訴人丙○○，並同意負責繳納其等之會款，惟被告卻無法交待陳麗華、乙○○之年籍資料，與常情不符，是被告前開已得陳麗華、乙○○授權之辯詞，顯
    係事後卸責之詞，為其主要論據。訊據被告甲○○固不否認以其自己、葉宗靂、
    陳麗華及乙○○名義標得如附表所示之金額，於抵銷會款後，未再如期繳納會款
    之事實，惟堅決否認有何偽造文書、詐欺犯行，辯稱：伊確有取得陳麗華、乙○○之同意始以渠等名義入會，其後因伊因家中經濟困難，方無力繳納會款，並未
    有不法所有之意圖等語。
三、按犯罪事實，應依證據認定之，無證據不得推定其犯罪事實，刑事訴訟法第一百
    五十四條定有明文。又認定不利於被告之事實，須依積極證據，苟積極證據不足
    為被告不利之認定時，即應為有利於被告之認定，更不必有何有利之證據，最高
    法院著有三十年上字第八一六八號判例可稽。另按詐欺取財罪之成立，須具備：
    １、行為人有為自己或第三人不法所有之主觀意圖。２、行為人向被害人施用詐
    術。３、被害人因其詐術而陷於錯誤，而交付本人或第三人之物等三項構成要件
    始足當之，苟欠缺其一，即無從成立該罪，此觀刑法第三百三十九條第一項之規
    定自明；又債務人於債之關係成立後，如有債務不履行之情形，在一般社會經驗
    上可能之原因甚多，縱令出於惡意而有遲延給付或不為給付之情事，苟無足以證
    明其債之關係發生時自始故意藉此從事財產犯罪之積極証據，仍不得僅以債信不
    佳之客觀事態，推定債務人自始有詐欺取財之犯意，合先敘明。經查：被告於前
    揭時地，以其本身及葉宗靂、陳麗華及乙○○之名義加入告訴人丙○○所召集之
    互助會四會，且陸續標取會款乙節，為被告與告訴人於本院審理中一致供述在卷
    ，並有互助會單乙份附卷可證，惟有關互助會之召集，乃我國民間沿有之儲蓄方
    式，一般均由會首召集會員加入，會員則按月輪流標取會款，依習慣，民間互助
    會係會首與各會員間締結之契約，即會首取得請求各會員按期給付會款之債權，
    並負責收齊會款及交付得標會員之債務，而會員則負有按期給付會款之義務，又
    因互助會具有儲蓄性質，故通常一人於互助會中參與數會之情形所在多有。本件
    被告以上開名義加入告訴人所召集之互助會，其中葉宗靂係被告之子，為被告及
    告訴人所不否認，另乙○○則為被告之友人，且其同意被告借用其名義入會等情
    ，亦據證人乙○○於本院審理中到庭證稱：當初被告有欠伊六十萬元，她說有一
    個會要標，想要借伊名字標會，後來被告陸陸續續還伊錢，伊忘了被告何時告訴
    伊，會都是被告在繳，會也她在處理，伊也沒有拿到會單，（問：據被告稱她所
    標到的會錢是妳去拿錢的？）是的，被告欠伊錢，是伊去向她拿錢，但不是去拿
    標到的會錢，是去拿被告欠伊的錢，．．（問：加入會時，是否有同意可以借妳
    的名字標會？）伊有同意等語明確（參見本院九十一年三月六日訊問筆錄），則
    被告係經由證人同意始以其名義入會無誤；另被告以楊麗華所加入互助會之部分
    ，雖被告未提出其正確地址以供本院傳喚，惟對於被告以上開名義加入互助會乙
    事，經本院訊以告訴人丙○○，苟以他人名義加入可否讓他們入會乙節，其供稱
    ：因互助會都是採信用的，只要付得出會錢就可以，而被告以他的朋友名義入會
    ，只要被告願意負責，伊並無意見等語（參見本院審判筆錄），核與一般加入互
    助會者，為達更多儲蓄之效能，而以家人、偏名或綽號加入數會之情形，並無太
    大之差異，質之會首亦表示並未限制會員加入互助會會數之情，則被告以其子及
    其友人之名義，為會首所容許，尚難認被告有何施用詐術而使告訴人陷於錯誤之
    行為；再者，被告除加入告訴人所召集之互助會外，告訴人亦有參加被告所召集
    之互助會，故被告所加入之本會會款，均自告訴人所應繳交予被告之會款相互扺
    扣，而被告先後於如附表所示之時間得標，最後一次於八十四年九月十日以葉宗
    靂名義得標後，經扣抵告訴人所應繳交之會錢後，被告仍按月支付會款至八十五
    年二月份，迄八十五年三月份後雖有遲延繳交情形，惟迨八十六年七月份起始未
    再行繳納，經會算結果，尚積欠告訴人一百零四萬元等情，亦據被告供承在卷，
    且為告訴人所不否認，是衡諸常情，苟其於標取會款之時，即有不法所有之意圖
    ，雖其應繳納之死會會款得以告訴人所應繳納之會款中扣除，惟被告於扣抵完畢
    後，其已先行取得會款，何以猶繳納部分會款，達年餘後，迄八十六年七月份後
    始未再行繳納？則被告所辯係其後家中發生困難致週轉不靈才無法繳納會款等語
    ，應非無稽，又被告主觀上既無不法所有意圖，其未能如期清償，積欠告訴人之
    會款，純屬民事糾葛，殊難據此遽以偽造文書、詐欺罪相繩，此外，復查無其他
    積極證據足認其有何公訴人所指之犯行，茲既不能證明其犯罪，爰依法諭知無罪
    之判決。
據上論斷，應依刑事訴訟法第三百零一條第一項，判決如主文。
本案經檢察官洪清秀到庭執行職務
中      華      民      國    九十一    年      五      月     十三     日
                                      臺灣板橋地方法院刑事第六庭
                                          法  官  徐  蘭  萍
右正本證明與原本無異。
如不服本判決，應於判決送達後十日內，向本院提出上訴狀。
                                          書記官  莊  川  億
中      華      民      國    九十一    年      五      月     十五     日
